臺灣基隆地方法院民事判決　　　　　　　 99年度訴字第534號
原　　　告　林古春妹
法定代理人　古羅柿妹
訴訟代理人　黃敬唐律師
被　　　告　陳志興
上列當事人間請求返還不當得利事件，本院於民國100年1月25日
言詞辯論終結，判決如下：
    主      文
被告應給付原告新台幣肆佰玖拾柒萬零陸佰肆拾柒元，及自民國
一百年一月九日起至清償日止，按年息百分之五計算之利息。
訴訟費用新臺幣伍萬零參佰零貳元由被告負擔。
本判決於原告以新台幣壹佰陸拾陸萬元為被告供擔保後，得假執
行。
    事實及理由
壹、程序方面：
    按訴狀送達後，原告不得將原訴變更或追加他訴，但擴張或
    減縮應受判決事項之聲明者，不在此限，民事訴訟法第255
    條第1項第3款定有明文。原告原起訴聲明被告應給付原告新
    臺幣（下同）5,605,460元，及自起訴狀繕本送達之翌日起
    至清償日止，按年息百分之5計算之利息。嗣於民國100年1
    月25日言詞辯論期日當庭就本金部分變更訴之聲明為被告應
    給付原告4,970,647元。經核原告前開訴之變更屬減縮應受
    判決事項之聲明，揆諸前開規定，應予准許。
貳、實體方面：
一、本件原告起訴主張：
(一)被告陳志興前曾受原告林古春妹之委任負責經營「全家福元
    宵店」，有兩造分別於民國93年11月1日及95年2月16日簽訂
    「聲明書(即委任書)」及「授權書（併附聲明）」各1份可
    稽。被告受託管理期間，全家福元宵店之每日現金營收，原
    係存入原告設於彰化商業銀行基隆分行之16257-8號帳戶(下
    稱原告彰化銀行帳戶)內，詎被告於93年11月30日另至彰化
    商業銀行基隆分行辦理「新開戶」專為存放全家福元宵店之
    現金營收之用，自是時起，全家福元宵店之每日現金營收轉
    而改存入被告設於彰化商業銀行基隆分行之00145-4號帳戶(
    下稱被告彰化銀行帳戶)內，此亦為被告於97年10月1日在台
    灣基隆地方法院檢察署96年度偵續字第131號侵占案件(下稱
    另案侵占偵查案件)偵查時自承：「(問：那家店每日的營業
    收入是何人去收的？)答：我們收好後，都交給林古春妹，
    錢都放到林古春妹家裡。」「(問：錢都未拿到銀行存？)答
    ：錢一開始存在林古春妹的帳戶，93年開始錢存在我彰化銀
    行的帳戶，這些在民事庭都已經確認過，這是為了安全，不
    讓林古春妹她家人知道。」等情在卷可參。全家福元宵店自
    93年11月30日起之每日現金營收既係存入被告彰化銀行帳戶
    內，被告彰化銀行帳戶內之現金存款均為被告基於委任關係
    而取得，實際上權利仍屬於原告所有，並非被告個人之財產
    。
(二)嗣原告之子林明杰於95年3月17日返國後陸續發現被告於受
    託管理期間有不當溢領原告存款之不法行為，原告乃已分別
    於95年3月22日及96年4月17日向被告表示終止委任關係，故
    兩造間之委任關係已因終止而消滅。兩造間既已無委任關係
    ，則被告自應將受託期間所收取屬於全家福元宵店之現金存
    款悉數交還原告。而計算至95年3月22日止之被告彰化銀行
    帳戶內之存款餘額尚有新臺幣(下同)4,970,647元。為此爰
    依民法第179條後段之規定，訴請被告應返還不當利益4,970
    ,647元，及自起訴狀繕本送達被告翌日起清償日止，按年息
    百分之5計算之利息。
(三)併聲明：1.被告應給付原告4,970,647元，及自起訴狀繕本
    送達被告翌日起清償日止，按年息百分之5計算之利息。2.
    原告願供擔保，請准宣告假執行。
二、被告求為判決：原告之訴駁回。其答辯意旨略以：原告因其
    子女不肖，惟恐其子女知道，且被告與原告一起20餘年，原
    告乃要求被告至彰化銀行基隆分行開立被告個人之被告彰化
    銀行帳戶，將錢寄存在被告彰化銀行帳戶內。
三、原告主張原告與被告分別於90年11月1日及95年2月16日先後
    簽訂「聲明書（即委任書）」及「授權書（併附聲明）」各
    1份，約定將全家福元宵店委由被告管理經營。被告起初將
    全家福元宵店之每日現金營收，存入原告彰化銀行帳戶內，
    嗣自93年11月30日起，改將全家福元宵店之每日現金營收，
    存入被告彰化銀行帳戶內，總計至93年11月30日起至95 年3
    月22日止之存款餘額尚有4,970,647元。嗣原告於96年間經
    本院宣告為禁治產人後，依法由其母古羅柿妹擔任法定代理
    人，原告之法定代理人古羅柿妹於96年4月17日以本院95年
    度訴字第272號損害賠償事件(下稱另案損害賠償事件)審理
    中，以民事準備(四)狀繕本之送達作為終止原告與被告間上開
    委任關係之意思表示之送達，被告既已收受上開書狀，兩造
    間上開委任關係即因終止而消滅等情，業據提出聲明書(即
    委任書)、授權書（併附聲明）、原告彰化銀行帳戶交易明
    細資料、被告彰化銀行帳戶交易明細資料、另案侵占偵查案
    件偵查筆錄、律師函及民事準備(四)狀等件為證，並據本院調
    借本院另案損害賠償事件卷宗核閱屬實，且被告對於其因原
    告之要求乃將全家福元宵店之每日營收，改存入被告彰化銀
    行帳戶之情亦不爭執，原告上開之主張，自堪信實。
四、按無法律上之原因而受利益，致他人受損害者，應返還其利
    益；雖有法律上之原因，而其後已不存在者，亦同，民法第
    179條定有明文。本件兩造間既有委任關係存在，原告亦基
    於該委任關係而為給付，則被告因原告之給付行為而受有4,
    970,647元之利益，原告則因上開給付行為受有4,970,647元
    之損害；且兩造間委任關係業經原告表示終止，被告保有該
    4,970,647元即屬無法律上原因；且被告之受有利益與原告
    受有損害間，復具有因果關係，足徵被告保有該4,970,64 7
    元顯已構成民法第179條之不當得利。則原告依上開規定，
    請求被告附加利息返還所給付之4,970,647元，自屬有據。
五、綜上所述，原告依不當得利之法律關係，請求被告返還4,97
    0,647元，及自起訴狀繕本送達翌日即100年1月9日起至清償
    日止，按年息百分之5計算之利息，為有理由，應予准許。
    本件原告聲明願供擔保請准宣告假執行，核無不合，爰酌定
    相當金額宣告之。
六、據上論結：本件原告之訴為有理由，依民事訴訟法第78條、
    第87條第1項、第390條第2項，判決如主文。
中    華    民    國    100    年    2    月    11    日
                  民事庭法  官  徐世禎
以上正本係照原本作成。
對於本件判決如有不服，應於收受送達後20日內向本院提出上訴
書狀，敘述上訴之理由，上訴於臺灣高等法院，並按他造當事人
之人數附具繕本。如委任律師提起上訴者，應一併繳納上訴審裁
判費。
中    華    民    國   100    年    2     月    11    日
                        書記官  陸清敏